【裁判字號】    97,訴,674
【裁判日期】    971009
【裁判案由】    排除侵害
【裁判全文】
臺灣彰化地方法院民事判決  97年度訴字第674號
原      告  乙○○
訴訟代理人  李振祥律師
被      告  甲○○
上列當事人間請求排除侵害事件，本院於民國97年9 月26日言詞
辯論終結，判決如下：
    主      文
被告應將坐落彰化縣和美鎮○○段一０三七地號土地上，如附圖
即彰化縣和美地政事務所九十七年九月十六日土地複丈成果圖所
示編號B 部分、面積七０三平方公尺土地上之堆置物、架設物除
去，並將該部分之土地返還予原告及其他共有人全體。
訴訟費用由被告負擔。
本判決於原告以新臺幣伍拾陸萬貳仟肆佰元為被告供擔保後，得
假執行；但被告以新臺幣壹佰陸拾捌萬柒仟貳佰元為原告預供擔
保後，得免為假執行。
    事實及理由
一、原告主張：
  (一)坐落彰化縣和美鎮○○段1037地號、地目田、面積2,603 平
    方公尺之土地（下稱系爭土地）為原告與訴外人陳其翁共有
    ，應有部分各2 分之1 。詎被告無合法權源，擅自在系爭土
    地上如附圖即彰化縣和美地政事務所民國97年9 月16日土地
    複丈成果圖所示編號B 部分，堆置養狗物品、架設訓練犬隻
    設施，經原告於97年8 月11日以彰化府前郵局第189 號存證
    信函催告被告於函到7 日內將該地上物拆除，惟被告竟置之
    不理。被告既係無權占有系爭土地上開部分，並擅自堆置、
    架設上開設施，則原告依民法第767 條、第821 條規定，本
    於所有權人物上請求權，為全體共有人利益，自得請求被告
    拆除該地上物，並返還系爭土地占用部分。
  (二)被告雖主張陳其翁於90年4 月1 日將附圖所示編號B 部分之
    土地出租予被告，並提出租約為憑，惟該租約係房屋租賃契
    約，並未提及承租系爭土地，故無法作為租賃系爭土地之證
    明；況系爭土地係原告與陳其翁共有，原告並未同意要將系
    爭土地出租予被告，故原告自得基於土地共有人之地位請求
    返還土地。至於被告是否有給付租金予陳其翁，原告不清楚
    。
  (三)原告否認系爭土地有分管的情形，因為系爭土地上除陳其翁
    作為住家及庭院使用外，就只有陳其翁所搭建鐵皮屋及被告
    養狗使用，原告未使用任何部分土地，何來分管之事實及約
    定。
  (四)再者，被告設置的是鐵欄杆的狗籠，很容易移走，對被告不
    會產生過大損害，故原告否認有權利濫用等語，並聲明：(1)
    被告應將系爭土地上如附圖所示B 部分、面積703 平方公尺
    土地上之堆置物、架設物除去，並將土地返還予原告及其他
    共有人。(2)訴訟費用由被告負擔。(3)原告願供擔保，請准宣
    告假執行。
二、被告則以：
  (一)訴外人陳其翁於83年間即將系爭土地部分出租予被告作為畜
    養犬隻之用，至87年租期屆滿。俟於90年4 月1 日陳其翁再
    將上開土地出租予被告，租期至94年4 月1 日止。租期屆滿
    後，被告仍繼續使用該租賃物，而陳其翁則繼續收取被告所
    付每月新臺幣（下同）9,000 元至10,000元之租金，未曾為
    反對之表示，是依民法第451 條規定，被告與陳其翁就上開
    土地業已成立不定期限之租賃契約，且迄今仍有效存續中。
  (二)又附圖所示編號B 部分土地於出租被告之前，係由陳其翁占
    用，作為養殖雞鴨之鴨寮，於陳其翁未養殖後，始出租予被
    告。且被告租賃使用附圖所示編號B 部分土地始於83年間，
    除曾於87年至90年間中斷3 年外，迄今占用已達11年之久，
    期間均未曾見原告出面主張權利或要求被告遷移，而租金亦
    全由陳其翁收訖，未見任何爭議。可見原告與陳其翁就系爭
    土地成立分管契約，並由陳其翁管理、使用、收益附圖所示
    編號B 部分土地。
  (三)而參酌最高法院87年度台上字第1359號、79年台上字第2336
    號判決意旨，原告與與陳其翁就系爭土地明示或默示訂有分
    管契約，被告又基於與陳其翁間之不定期租賃契約，而使用
    由陳其翁分管之土地，則被告自非無權占用系爭土地。
  (四)再者，依民法第148 條規定，並參酌最高法院56年度台上字
    第1708號判例意旨，因被告使用附圖所示編號B 部分土地已
    有多年，則原告基於代陳其翁違法終止與被告間所存之不定
    期租賃契約並索回系爭土地之目的而提起本訴，其請求自屬
    權利濫用等語，資為抗辯。並聲明：(1)原告之訴駁回。(2)如
    受不利判決，被告願供擔保，請准宣告免為假執行。(3)訴訟
    費用由原告負擔。
三、兩造不爭執之事項：
  (一)系爭土地為原告與訴外人陳其翁所共有，應有部分各2 分之
    1 。
  (二)被告目前占用部分為如附圖所示編號B部分之土地。
  (三)附圖所示編號B 部分土地上鐵欄杆狗籠、狗舍、鐵皮圍籬、
    鐵柱欄杆、犬隻訓練設施、鐵門等架設物及養狗物品等堆置
    物均為被告所設置、堆放。
四、得心證之理由：
  (一)原告主張系爭土地為原告與訴外人陳其翁所共有，又系爭土
    地上如附圖所示編號B 部分目前由被告占用，設置有鐵欄杆
    狗籠、狗舍、鐵皮圍籬、鐵柱欄杆、犬隻訓練設施、鐵門等
    架設物，並堆置養狗物品乙節，業據原告提出土地登記謄本
    及現場照片為憑，並經本院會同兩造及彰化縣和美地政事務
    所人員到場勘驗屬實，有本院勘驗筆錄、現場簡圖、彰化縣
    和美地政事務所97年9 月16日土地複丈成果圖附卷可稽，並
    為被告所不爭執，堪認為真實。
  (二)按所有人對於無權占用或侵奪其所有物者，得請求返還之。
    對於妨害其所有權者，得請求除去之，民法第767 條定有明
    文。次按各共有人對於第三人，得就共有物之全部為本於所
    有權之請求，但回復共有物之請求，僅得為共有人全體之利
    益為之，民法第821 條亦有明定。倘共有人中之一人起訴時
    ，在聲明中請求應將共有物返還於共有人全體，即係為共有
    人全體利益請求，無須表明全體共有人之姓名（最高法院84
    年台上字第339 號判例可資參照）。又以無權占有為原因，
    請求返還所有物之訴，苟被告對於原告就其物有所有權之事
    實，已無爭執，而僅以非無權占有為抗辯者，被告即應就其
    抗辯有如何權源占有之事實證明之。如不能證明，應認原告
    之請求為正當。本件系爭土地為上訴人所有，有土地登記簿
    謄本及所有權影本在卷可稽，並為兩造所不爭執，則被上訴
    人自應就占有系爭土地之合法權源負舉證之責，上訴人無須
    舉證證明其為無權占有（最高法院72年度台上字第2516號、
    85年度台上字第1120號判決意旨參照）。是原告基於系爭土
    地共有人之地位，以無權占有訴請被告將系爭土地上如附圖
    所示B 部分土地上如上揭之堆置物、架設物除去，並將土地
    返還原告及其餘共有人全體，雖以原告為土地共有人、
    被告為無權占有人及被告就上揭堆置物、架設物有處分權
    （即有權移除）為要件，但倘原告已證明其為土地共有人及
    被告為占有人且為有權處分人之事實，即應由被告就占有權
    源為舉證，而非由原告證明被告為無權占有。
  (三)查原告為系爭土地之共有人，而被告占用系爭土地如附圖所
    示編號B 部分土地及設置堆放上揭堆置物、架設物之事實已
    經認定如上，則被告對占用部分之堆置物、架設物具有處分
    權，自堪確定，是此時自應由被告就其是否有權占有系爭土
    地如附圖所示編號B 部分提出主張及舉證。被告雖以原告與
    陳其翁就系爭土地應存在分管契約，而其與陳其翁間又有不
    定期租賃契約為由，辯稱其非無權占用系爭土地；且又以其
    使用附圖所示編號B 部分土地已有多年，原告提起本訴，亦
    屬權利濫用等語置辯，然此均已經原告所否認。則以本件應
    審究之重點厥為：(1)被告得否以其與陳其翁間存在租賃關係
    對原告主張有權占有？(2)原告提起本訴，是否構成權利濫用
    ？茲分述於後。
  1.被告得否以其與陳其翁間存在租賃關係對原告主張有權占有
    ？
  (1)按各共有人，按其應有部分，對於共有物之全部，有使用收
    益之權。共有物，除契約另有訂定外，由共有人共同管理之
    ，民法第818 條、第820 條第1 項分別定有明文。次按共有
    物全部或一部之出租屬民法第820 條第1 項所定之管理行為
    ，除契約另有約定外，應由共有人全體共同為之，如部分共
    有人未經他共有人之同意，擅將共有物之全部或一部出租與
    他人，對於他共有人不生效力（最高法院71年度台上字第41
    99號、78年度台上字第1982號、83年度台上字第2319號、84
    年度台上字第2637號、92年度台上字第1734號判決意旨參照
    ）。再按各共有人按其應有部分，對於共有物之全部雖有使
    用收益之權，惟未經共有人協議分管之共有物，共有人對共
    有物之特定部分占用收益，仍須徵得他共有人全體之同意。
    其未經他共有人同意而就共有物之全部或一部任意占用收益
    ，即屬侵害他共有人之權利，他共有人得本於所有權請求除
    去其妨害或請求向全體共有人返還占用部分，並得依侵權行
    為之規定，行使其損害賠償請求權。然如共有人就共有物已
    定有分管契約，共有人於分管範圍，對於共有物有使用收益
    之權，自非無權占有，即共有人將自己分管範圍，同意他人
    使用收益者，該他人亦非無權占有；且共有物分管契約，不
    以共有人明示之意思表示為限，共有人默示之意思表示，亦
    包括在內，惟所謂默示之意思表示，係指依共有人之舉動或
    其他情事，足以間接推知其效果意思者而言（最高法院81年
    度台上字第1818號、79年台上字第2336號、87年台上字第13
    59號判決意旨參照）。
  (2)被告雖以上詞置辯，惟查：
  被告雖提出房屋租賃契約書欲證明其向系爭土地共有人陳其
    翁承租附圖所示編號B 部分土地之事實，惟細核該「房屋租
    賃契約書」，不但未經陳其翁及被告於其上簽名或蓋章，亦
    無任何租賃標的物之記載，有該契約書影本在卷可參，則該
    契約書是否足供作為被告承租如附圖所示編號B 部分土地之
    證明，即非無疑。
  況縱使如被告所辯，其確實向系爭土地之共有人陳其翁承租
    附圖所示編號B 部分之土地，然依被告所陳內容，出租人僅
    是共有人之一之陳其翁，並非全體共有人共同將該部分之土
    地出租予被告，且亦無任何證據資料顯示陳其翁於出租該部
    分土地予被告時，曾經徵得其他共有人即原告之同意，則依
    上揭法條規定及判決意旨，被告與陳其翁間就附圖所示編號
    B 部分土地之租賃契約對原告亦不生效力，自不得據以對抗
    原告。
  至被告雖辯稱原告與陳其翁間就系爭土地有默示之分管約定
    ，故原告應受分管契約拘束，不得對被告主張無權占有等語
    。惟細核被告之辯解，無非係以附圖所示編號B 部分之土地
    於出租予其使用前係陳其翁自己養鴨使用，及其使用附圖所
    示編號B 部分土地多年，原告知之甚詳，卻未見原告反對，
    且租金由陳其翁收取亦未見任何爭議為其辯解之論據、理由
    。然土地共有人或所有人對他共有人或第三人占有、使用土
    地而未予爭執、主張權利，其原因甚多，或因未發現、或因
    不在乎、或因怠於行使權利、或因心存善念而容忍等，豈能
    僅因原告於提起本件訴訟前未對陳其翁或被告請求租金或行
    使權利，即推認原告與陳其翁就系爭土地有默示之分管約定
    ；否則，豈非任何占用他人土地之人，都得於土地所有權人
    於知悉土地遭占用之事實卻未即時主張權利後，對土地所有
    權人主張默示之使用借貸契約。此外，被告又未舉出他證證
    明原告與陳其翁間就系爭土地有分管契約，是其此部分之辯
    解委不足採。
  (3)綜上，原告既未與陳其翁就系爭土地成立分管契約，亦未同
    意將附圖所示編號B 部分土地出租予被告，縱陳其翁確有將
    附圖所示編號B 部分土地出租予被告，對原告亦不生效力，
    是原告主張被告為無權占有一節，應屬可採。
  2.原告提起本訴，是否構成權利濫用？
  (1)按權利之行使，不得違反公共利益，或以損害他人為主要目
    的，民法第148 條固定有明文。惟按權利之行使，是否以損
    害他人為主要目的，應就權利人因權利行使所能取得之利益
    ，與他人及國家社會因其權利行使所受之損失，比較衡量以
    定之。倘其權利之行使，自己所得利益極少而他人及國家社
    會所受之損失甚大者，非不得視為以損害他人為主要目的，
    此乃權利社會化之基本內涵所必然之解釋（最高法院71年台
    上字第737 號判例意旨參照）。是可知有無權利濫用情形，
    實為法院依比例原則所為利益衡量下之結果。
  (2)查被告雖辯稱其使用系爭土地已多年，馬上遷移將受極大損
    失，及原告係代陳其翁違法終止租約等語。惟：
  附圖所示編號B 部分土地上，被告僅設置鐵欄杆狗籠、狗舍
    、鐵皮圍籬、鐵柱欄杆、犬隻訓練設施、鐵門等架設物及堆
    放部分養狗物品等情，業據本院到場勘驗明確如上述，則原
    告請求被告除去架設物及堆置物後將附圖所示編號B 部分土
    地，被告所需移除者，僅為如上揭所示之鐵皮圍籬、狗舍、
    犬隻訓練設施等架設物及養狗物品等堆置物，該等物品不但
    價值非鉅，被告於移除後更得將之移至他處重新設置使用，
    對於被告及社會經濟均無太大損害，是被告辯稱其將因遷移
    而蒙受過大損失等語，不足採信。
  原告為系爭土地之共有人，對系爭土地享有使用、收益、處
    分等合法權能，除經法律或契約限制，原告本即得隨時行使
    其所有權能，則不論被告與陳其翁間是否有租賃契約之紛爭
    存在，應不影響原告行使所有權之權利，是被告僅以其與陳
    其翁有租賃紛爭為由，辯稱原告提起本訴係違法代陳其翁終
    止租約等語，亦不足憑採。
  (3)綜上，再參酌原告及其他共有人對系爭土地之可利用價值及
    經濟價值，原告提起本件訴訟應屬權利之正當行使，尚難認
    係以損害他人為主要目的或權利濫用，亦無違背誠信原則。
  (四)從而，原告以無權占有為由，依民法第767 條、第821 條訴
    請被告將系爭土地上如附圖所示編號B 部分、面積703 平方
    公尺土地上之堆置物、架設物除去，並將該部分之土地返還
    原告及其他共有人全體，洵屬有據，為有理由，應予准許。
五、本件事證已臻明確，兩造其餘主張及舉證，經本院審酌後認
    與判決結果無影響，爰不另一一論述，附此敘明。
六、原告及被告均聲明願供擔保請求分別准予宣告假執行及免假
    執行，經核均無不合，爰分別酌定相當擔保金額宣告之。
七、訴訟費用負擔之依據：民事訴訟法第78條。
中    華    民    國    97    年    10    月    9     日
                  民事第二庭  法  官  吳永梁
以上正本係照原本作成。
如對判決上訴，應於判決送達後20日內向本院提出上訴狀。
中    華    民    國    97    年    10    月    13    日
                              書記官  陳美敏


司法院資訊處製作；財團法人民間司法改革基金會備份。
